【裁判字號】    95,訴,458
【裁判日期】    951108
【裁判案由】    拆屋還地
【裁判全文】
臺灣彰化地方法院民事判決               95年度訴字第458號
    原      告  乙○○
                            2.
    訴訟代理人  李淵源律師
    被      告  甲○○
                丙○○
    上列二人共同
    訴訟代理人  王能幸律師
上列當事人間請求拆屋交地事件，業經本院於民國九十五年十月
廿五日言詞辯論終結，茲判決如下：
    主      文
被告甲○○應將坐落彰化縣鹿港鎮○○段六三三地號土地上如附
圖所示編號Ａ部分鋼筋混凝土造主體建物、面積三一．七五平方
公尺；Ｂ部分鋼筋混凝土造二樓陽台、面積二三．七六平方公尺
；Ｃ部分鋼筋混凝土造二樓走道、面積四．四一平方公尺；及Ｄ
部分鋼筋混凝土造雨遮、面積○．五二平方公尺等地上物拆除，
並將上開土地返還原告。
被告丙○○應將坐落彰化縣鹿港鎮○○段六三七地號土地上如附
圖所示Ｅ部分鐵皮鐵架造雨遮、面積二四．三四平方公尺；Ｆ部
分磚造平房、面積四．六○平方公尺等地上物拆除，並將上開土
地返還原告。
訴訟費用由被告甲○○負擔百分之六十八，餘由被告丙○○負擔
。
    事實及理由
一、按訴狀送達後，原告不得將原訴變更或追加他訴。但被告同
    意者、請求之基礎事實同一者，或不甚礙被告之防禦及訴訟
    之終結者，不在此限。又被告於訴之變更或追加無異議，而
    為本案之言詞辯論者，視為同意變更或追加。民事訴訟法第
    二百五十五條第一項第一、二、七款及第二項分別定有明文
    。查本件起訴狀於民國（下同）九十五年六月八日送達被告
    後，原告於同年八月八日提出更正聲明狀，將原訴之聲明第
    二項由「被告甲○○、丙○○應將坐落彰化縣鹿港鎮○○段
    六三七地號土地上如附圖所示編號Ｂ部分面積以實測為準之
    建物拆除，並將該部分之土地交還原告。」，更正為「被告
    丙○○應將坐落彰化縣鹿港鎮○○段六三七地號土地上如後
    複丈成果圖所示編號Ｅ部分面積二三點三四平方公尺及編號
    Ｆ部分面積四點六○平方公尺之建物拆除，並將各該部分之
    土地交還原告。」，並表示撤回原訴之聲明第二項對被告甲
    ○○之起訴，經核與前揭規定相符，應予准許，合先敘明。
二、原告主張：（一）緣坐落彰化縣鹿港鎮○○段六三三、六三
    七地號土地均為原告所有，惟被告甲○○、丙○○均未取得
    原告同意，亦無任何合法權源，竟分別無權占有系爭土地如
    彰化縣鹿港地政事務所複丈日期九十五年六月二十九日複丈
    成果圖（下稱附圖）所示Ａ、Ｂ、Ｃ、Ｄ部分及Ｅ、Ｆ部分
    搭蓋如主文第一、二項所示之地上物，爰依民法第七百七十
    六條物上請求權之法律關係，請求被告拆除地上物，並將上
    開土地返還原告。（二）對被告抗辯之陳述：１、原告否認
    曾於六十餘年間同意被告甲○○在當時共有之頂番婆段九二
    ０地號土地建造房屋，縱使原告曾為同意，但二造間已於八
    十五年間分割該共有土地，被告甲○○之房屋有部分占有原
    告分得之土地，依民法第八百二十五條規定，自應將占有原
    告土地之地上物拆除。２、被告甲○○建築房屋時，房屋坐
    落土地尚屬原告與被告甲○○共有，應無民法第七百九十六
    條之適用。３、被告丙○○占用原告土地之房舍老舊，無經
    濟價值，況原告行使所有人權利，係屬正當權利行使，其抗
    辯均不足採等語。並聲明：請求判如主文第一、二項所示。
    訴訟費用由被告負擔。
三、被告方面：
（一）被告甲○○則以：１、原告所有系爭六三三地號土地（重
      劃前為頂番婆段九二０之一地號）與被告甲○○所有坐落
      同段六三四地號土地（重劃前為頂番婆段九二０地號），
      於八十五年五月間原告及被告甲○○協議分割前，原屬同
      一筆土地（土地地號：頂番婆段九二○地號），被告甲○
      ○於六十幾年間經原告同意，始於該共有土地上建築門牌
      號碼彰化縣鹿港鎮○○路○段二二一弄十五號之建物，而
      該建物之建築設計、選料施工，至組裝設備完工共約一年
      餘，原告並無意見，且於六十四年十二月二十八日該房屋
      新居落成時，曾購買熱水器等禮品向被告甲○○道賀，足
      認被告甲○○就上揭土地之使用，應有未定期限之借貸關
      係存在。迨至八十五年五月間，原告與被告甲○○委託代
      書辦理上揭土地分割事宜，代書僅以圖面辦理，以致被告
      甲○○所有上開建物有部分坐落原告分得之系爭六三三地
      號土地，如附圖所示編號Ａ、Ｂ、Ｃ、Ｄ部分，然該建物
      至今仍然完好，有繼續使用之必要，則該部分土地借貸關
      係仍不消滅，故被告甲○○並非無權占用。２、如附圖編
      號Ｂ部分二樓陽台為被告甲○○所有上揭房屋為一體不可
      分離，倘若拆除Ｂ部分，將致建物倒塌使被告甲○○受損
      至鉅；至如附圖Ｃ部分二樓走道係被告甲○○所有同段六
      三六地號土地出入通行之用，苟若原告不將Ｂ、Ｃ部分出
      賣予被告甲○○，則被告甲○○往二樓貨物之電梯出入口
      ，Ｃ部分二樓走道堵住無法出入。３、被告甲○○上揭房
      屋早於六十幾年間即已建成，原告於八十五年進行分割、
      明顯已明知被告所有之建築物已逾彊界，不以實物分割，
      僅以圖面分割，事後又以無權占有為名，要求被告甲○○
      拆屋還地，令被告損失，自屬無理等語資為抗辯，並聲明
      ：求為判決駁回原告之訴。訴訟費用由原告負擔。
（二）被告丙○○則以：１、被告丙○○所有坐落同段六三八地
      號土地與原告所有系爭六三七地號土地相鄰，而被告丙○
      ○於七十四年間向訴外人吳炳煌購買上開土地時，吳炳煌
      即係經由系爭六三七地號土地南側通道通行以至公路，而
      被告丙○○以此為作為機器之進出，及送貨之通道，亦即
      系爭六三七地號土地南側通道三、四十年供作通行，原告
      並無反對。２、又如附圖所示Ｆ部分平房與坐落前開六三
      八地號土地上之建物相連，且結構一體不能拆除，若予以
      拆除，則坐落六三八地號土地上之建物即會倒塌，將使被
      告丙○○受損至鉅，故原告請求被告丙○○拆除如附圖所
      示Ｆ部分平房，實屬違反公共利益或以損害他人為主要目
      的；若原告願將Ｆ部分面積四．六平方公尺出售被告丙○
      ○，則被告丙○○願意拆除如附圖所示Ｅ部分鐵皮鐵架造
      雨遮，但原告亦不得圍住、阻塞系爭土地南側通道等語資
      為抗辯，並聲明：求為判決駁回原告之訴。訴訟費用由原
      告負擔。
四、得心證之理由：
（一）原告主張系爭二筆土地為其所有，惟遭被告甲○○占用如
      附圖所示Ａ、Ｂ、Ｃ、Ｄ部分及遭被告丙○○占用如Ｅ、
      Ｆ部分，蓋建如主文第一、二項所示之地上物等情，業據
      提出土地登記謄本、地籍圖謄本可憑，並經被告甲○○、
      丙○○自認在卷，且由本院會同二造及彰化縣鹿港地政事
      務所測量人員勘驗屬實，製有勘驗筆錄及複丈成果圖可稽
      ，堪認為真實。
（二）按所有人對於無權占有或侵奪其所有物者，得請求返還之
      。對於妨害其所有權者，得請求除去之。有妨害其所有權
      之虞者，得請求防止之。民法第七百六十七條定有明文。
      次按所有權人對占用人主張物上請求權，僅須證明其為所
      有權人及被占用之事實為已足，倘占用人抗辯其占有有正
      當權源，依民事訴訟舉證責任分配法則，應就此事實負舉
      證之責。
（三）被告甲○○雖辯以：原告於六十幾年間已同意其在系爭土
      地上建屋，自有借貸關係存在云云，原告雖否認有同意被
      告建屋，惟主張二造原共有土地既經分割，由原告取得現
      在系爭六三三地號土地，則被告甲○○依共有人擔保責任
      仍應拆屋等語。按各共有人，對於他共有人因分割而得之
      物，按其應有部分，負與出賣人同一之擔保責任。民法第
      八百二十五條定有明文。共有土地經協議分割並辦竣登記
      後，各共有人就其分割所得部分，有單獨之所有權；如其
      中一共有人之建築物所占有之土地，分歸他共有人取得，
      他共有人即不能完全使用其分得之土地，依民法第三百五
      十四條規定，該共有人應負不減少該地通常效用之擔保責
      任，應拆除房屋，他共有人本於其所有權，自得請求除去
      該建築物（最高法院五十一年度台上字第二六四一號判例
      、八十七年度台上字第二八九四號判決參照）。查：原告
      所有系爭六三三地號土地與被告甲○○所有系爭六三四地
      號土地，原屬二人共有同筆土地（原地號為鹿港鎮○○○
      段九二０地號），應有部分各二分之一，於八十五年五月
      間協議分割並辦妥登記，八十六年四月十七日因土地重劃
      公告確定，二造所有上開土地地號變更為目前之地號乙節
      ，為原告及被告甲○○所是認，並有舊式土地登記簿謄本
      、土地登記謄本為證，原告就其分割所得部分即系爭六三
      三地號土地，即有單獨之所有權，被告甲○○所有建築物
      占有原告所有系爭六三三地號土地如附圖編號Ａ、Ｂ、Ｃ
      、Ｄ部分，原告即不能完全使用其分得之土地，被告甲○
      ○復未舉證證明其與原告有約定分割共有土地後，仍得繼
      續占用系爭六三三地號土地，則原告本於所有權，請求其
      拆屋還地，依上開說明，自屬有據。至於被告甲○○於六
      十幾年間在上揭共有鹿港鎮○○○段九二０地號土地建造
      門牌號碼彰化縣鹿港鎮○○路○段二二一弄十五號之建物
      ，原告是否同意，不過雙方當時就共有土地是否有分管協
      議，惟彼等共有土地既經分割，即與本件無涉，被告甲○
      ○仍執以抗辯其占有原告系爭六三三地號土地有合法權源
      云云，並不足採。
（四）被告甲○○另辯稱：原告明知其於六十幾年間建築房屋逾
      越疆界，並無提出異議云云；惟按在未依協議分割結果辦
      畢分割登記前，尚不能單獨取得分得土地之所有權，自無
      分得土地間已有疆界之可言，更無共有人建築房屋逾越該
      疆界之問題（最高法院八十八年度台上字第七六四號民事
      判決參照）。查被告甲○○於六十幾年間建造上揭房屋時
      ，房屋坐落之土地尚屬其與原告共有，尚無越界建築之問
      題，揆諸上開說明，本件自無民法第七百九十六條規定之
      適用，被告甲○○此部分辯詞亦不足取。
（五）被告甲○○又辯以：如附圖編號Ｂ部分二樓陽台為被告甲
      ○○所有上揭房屋為一體不可分離，倘若拆除Ｂ部分，將
      致建物倒塌使被告甲○○受損至鉅；至如附圖Ｃ部分二樓
      走道係被告甲○○所有同段六三六地號土地出入通行之用
      ，苟若原告不將Ｂ、Ｃ部分出賣予被告甲○○，則被告甲
      ○○往二樓貨物之電梯出入口，Ｃ部分二樓走道堵住無法
      出入云云。被告丙○○另辯稱若拆除其所有如附圖如示Ｆ
      部分平房，將使其受有鉅大之損害，故原告權利之行使構
      成權利濫用云云。按權利之行使，不得以違反公共利益，
      或以損害他人為主要目的，民法第一百四十八條第一項定
      有明文，若當事人行使權利，雖足使他人喪失利益，苟非
      以損害他人為主要目的，即不在該條所定範圍之內。而權
      利之行使，是否以損害他人為主要目的，應就權利人因權
      利行使所能取得之利益，與他人及國家社會因其權利行使
      所受之損失，比較衡量以定之。查：1.被告甲○○所建上
      揭建物因坐落共有土地分割（如上述），致原有建物如附
      圖Ａ、Ｂ、Ｃ、Ｄ部分占有原告所有系爭六三三地號土地
      ，被告甲○○前於八十五年間與原告協議分割共有土地時
      ，被告甲○○既未特就建物坐落土地占有權源與原告另作
      約定，原告今訴請拆除占有自有土地部分，自屬有理；再
      者，如附圖Ｂ、Ｃ部分前者為二樓陽台、後者為二樓走道
      ，均非主體建築，縱使拆除，亦不影響被告甲○○原有廠
      房之運作，況於本件訴訟繫屬中，原告與被告甲○○協調
      時曾表示願將如附圖Ａ部分主體建築及Ｄ部雨遮做價賣予
      被告甲○○，惟被告甲○○堅稱除上述Ａ、Ｄ部分外，須
      連Ｂ、Ｃ部分一併買受，雙方因此無法達成和解，足見二
      造和解不成亦非肇因於原告藉機哄抬價格。2.被告丙○○
      占用原告所有系爭六三七地號土地如附圖Ｅ部分為鐵皮雨
      遮、Ｆ部分為磚造平房，前者部分拆除並不影響其他部分
      之結構及功能，被告丙○○亦表示可予拆除（至於其表示
      拆除後，原告不得將該處阻隔云云，則違背原告所有權人
      之權利），後者則年代久遠，勘查時其已呈廢棄狀況，有
      本院勘驗筆錄可按，其剩餘價值不高，反觀原告所有六三
      七地號土地地目建，屬鄉村區丁種建築用地，九十五年一
      月公告土地現值每平方公尺三千三百元，因被告丙○○占
      用如附圖Ｆ部分形同廢棄之磚造平房，將使其土地利用價
      值減損。綜上，顯見原告請求被告二人拆除越界部分之建
      物，主觀上並非以損害他人為主要目的，亦未違反公共利
      益，原告本於所有權請求被告拆屋還地，縱使令被告二人
      喪失利益，亦無權利濫用之可言，是被告二人此部分辯詞
      亦難憑採。至原告對被告丙○○及其前手通行系爭六三七
      地號土地南側通道多年均未反對乙節，縱然屬實，亦不足
      資為被告丙○○合法占有之權源，併此敘明。
（六）綜上，被告二人既未舉證證明彼等占用原告所有系爭土地
      有合法權源，則原告本於所有權人地位，請求被告甲○○
      、丙○○分別拆除所有系爭地上物並交還土地，於法有據
      ，應予准許。
五、負擔訴訟費用之依據：民事訴訟法第八十五條第一項但書。
中      華      民      國    九十五  年  十一月  八  日
                        民事第一庭    法  官  簡燕子
以上正本係照原本作成。
如對本判決上訴，須於判決送達後廿日內向本院提出上訴狀。
中    華    民    國    95    年    11    月    8     日
                                      書記官  林嘉賢


司法院資訊處製作；財團法人民間司法改革基金會備份。
